臺灣高等法院臺南分院刑事判決
　　　　　　　　　　　　　　　　 94年度上易字第447號　Ａ
上　訴　人　臺灣雲林地方法院檢察署檢察官
被　　　告　丙○○
被　　　告　甲○○
上列上訴人因被告等竊佔等案件，不服臺灣雲林地方法院93年度
易字第212號中華民國94年6月30日第一審判決（起訴案號：臺灣
雲林地方法院檢察署92年度偵字第2555號），提起上訴，本院判
決如下：
    主  文
上訴駁回。
    理  由
一、公訴意旨略以：被告丙○○與甲○○夫妻，明知坐落雲林縣
    東勢鄉四美村（起訴書誤寫為西美村，已據公訴檢察官於原
    審當庭更正）四美段1549號土地係告訴人乙○○所有之土地
    ，於91年4月21日下午，因見告訴人在上開土地上舖設混凝
    土準備搭建房屋，被告丙○○竟基於毀損之犯意，僱用不知
    情之工人黃金和，於翌日上午以挖土機將混凝土刮除後，載
    到東勢鄉台糖土地上填路，嗣為告訴人發現後及時阻止，黃
    金和始停止挖除系爭土地上之混凝土，惟已致告訴人在上開
    土地舖設之混凝土不堪使用。事經告訴人認雙方對界址迭有
    爭執，乃於91年5月間，申請臺西地政事務所前來測量界址
    ，詎被告丙○○、甲○○夫妻接到臺西地政事務所即將來測
    量界址之通知後，竟意圖為自己不法之利益，且基於未必故
    意，在鑑界測量前，搶先佔用告訴人所有之系爭土地面積6.
    13平方公尺，在其上搭建一座紅色鐵皮屋，因認被告丙○○
    涉犯刑法第354條之毀損罪嫌，被告丙○○及甲○○二人共
    同涉犯刑法第320條第2項之竊佔罪嫌云云。
二、按犯罪事實應依證據認定之，無證據不得認定犯罪事實；又
    不能證明被告犯罪者，應諭知無罪之判決，刑事訴訟法第15
    4條第2項、第301條第1項分別定有明文。而為刑事訴訟法上
    證明之資料，無論其為直接證據或間接證據，均須達於通常
    一般之人均不致有所懷疑，而得確信其為真實之程度，始得
    據為有罪之認定，倘其證明尚未達到此一程度，而有合理之
    懷疑存在，致使無從形成有罪之確信，根據罪疑唯輕、罪疑
    為有利被告之證據法則，即不得遽為不利被告之認定（參照
    最高法院76年台上字第4986號判例），又告訴人之告訴係以
    使被告受刑事追訴為目的，其陳述是否與事實相符，仍應調
    查其他證據以資審認（參照最高法院52年台上字第1300號判
    例）。次按刑事訴訟法第161 條已於民國91年2月8日修正公
    布，其第1 項規定：檢察官就被告犯罪事實，應負舉證責任
    ，並指出證明之方法。因此，檢察官對於起訴之犯罪事實，
    應負提出證據及說服之實質舉證責任。倘其所提出之證據，
    不足為被告有罪之積極證明，或其指出證明之方法，無從說
    服法院以形成被告有罪之心證，基於無罪推定之原則，自應
    為被告無罪判決之諭知，最高法院92年臺上字第128 號亦著
    有判例可參。復按刑法第320條第2項之竊佔罪，係以基於法
    律上不應取得享有之利益之意思，趁人不知之際，以和平方
    法，擅自佔據他人之不動產，而侵害他人之支配權者，始克
    相當，且竊佔不動產，必須出於故意，如係出於過失、誤會
    或誤認者，自不成立犯罪（參照最高法院80年台非字第239
    號判決要旨）。
三、公訴人認被告丙○○涉犯上開毀損罪嫌，及被告丙○○、甲○○二人共犯上開竊佔罪嫌，無非係以：告訴人之指訴；
    證人黃金和於偵查及原審審理中之證述；告訴人提出之
    預拌混凝土發貨單；檢察官之勘驗現場筆錄及臺西地政事
    務所93年4月2日土地複丈成果圖；臺西地政事務所土地複
    丈定期通知書；乙○○及吳宏祈之土地所有權狀各1紙；
    警員所拍攝之現場照片4張（他字卷第32至33頁）；東
    勢鄉○○段1549地號之土地登記謄本等為其主要論據。
四、原審及本院訊之被告丙○○，固坦承僱請黃金和於91年4 月
    22日上午，以挖土機將告訴人舖蓋在系爭土地及東勢鄉○○
    村○○段1555地號相鄰土地附近之混凝土刮除，並載到東勢
    鄉台糖土地上填路，因告訴人制止，黃金和始停止挖除該混
    凝土，及由其妻甲○○僱工搭建如臺灣雲林地方法院檢察署
    91年度他字第533號卷第32頁及第33頁照片上之紅色鐵皮屋
    ，而該鐵皮屋經地政機關丈量後，佔用到告訴人所共有之系
    爭土地面積共6.13平方公尺等事實；另訊之被告甲○○，亦
    坦承由其僱請工人搭建如上開照片之紅色鐵皮屋，且該鐵皮
    屋經地政機關丈量後，佔用到告訴人所共有之系爭土地面積
    共6.13平方公尺等事實。惟被告二人均堅決否認有公訴人所
    指訴之毀損或共同竊佔犯行，被告丙○○辯稱：我是在自己
    所確認之土地範圍內先行搭建鐵皮屋的「基礎柱子頭」，告
    訴人見狀就以混凝土漿，將我的工地及「基礎柱子頭」覆蓋
    ，我即僱挖土機將「基礎柱子頭」上面之混凝土挖開，才能
    繼續蓋，這個土地我已經買了，我挖掉他蓋水泥的地方，是
    我的土地，我向他買的時候，還有用鐵架做為界址，區隔開
    來，且蓋鐵皮屋的地方距離該鐵架還有4、5台尺等語。被告
    甲○○亦辯稱：搭建的紅色鐵皮屋是坐落在雲林縣東勢鄉○○村○○段1555地號土地上，該土地是數年前向告訴人的叔
    叔所購買登記在我兒子吳宏祈名下，我們蓋鐵皮屋是依據告
    訴人當年所圈圍的界址搭建，並無竊佔告訴人所有的土地等
    語。（被告之原審共同選任辯護人則為被告二人另辯稱：被
    告丙○○僱挖土機把告訴人混凝土刮除的行為，是為了使興
    建房屋順利進行，才僱工將地基上的混凝土刮除，並不是毀
    損的行為，且該混凝土對告訴人言也沒有任何使用價值，將
    該混凝土刮除，並不具有不堪使用而足以生損害於他人，與
    毀損罪的構成要件不符，其行為也是對現在不法侵害行為，
    出於防衛自己權利之行為，亦屬不罰；被告主觀認定該1555
    地號土地西邊的界限在鐵欄杆，其所搭蓋鐵皮屋雖有佔用到
    系爭土地，被告主觀上也沒有竊佔該系爭土地的犯意，亦不
    構成竊佔罪。）
五、經查：
    被告甲○○所搭建之上開紅色鐵皮屋，已佔用到告訴人所共
    有之系爭土地面積共6.13平方公尺，業據檢察官於偵查中督
    同雲林縣臺西地政事務所測量人員到場測量屬實，並有臺西
    地政事務所93年4月2日土地複丈成果圖及警員所拍攝之照片
    共4 張（見他字卷第32至33頁）、系爭土地之土地登記謄本
    等在卷可稽，並經證人即該地政事務所測量人員丁○○證述
    在卷，且此部分事實復為被告、告訴人及公訴人所均不爭執
    ，堪予認定。而被告丙○○僱請黃金和駕駛挖土機所刮除之
    告訴人覆蓋混凝土之位置係在該紅色鐵皮屋處，亦經證人黃
    金和於原審審理時證述在卷，亦可認定。是本件主要爭執點
    即在於被告二人「主觀上」對於所搭建之紅色鐵皮屋，是否
    已超越該東勢鄉○○村○○段1555地號土地與告訴人所共有
    系爭土地之「相鄰界址」？茲分論於後：
  甲、被訴共同竊佔罪嫌部分：
  (一)告訴人於原審審理時固證述其於91年4月21日下午3時許，僱
    請預拌混凝土車來舖設混凝土，並自1549地號與1555地號土
    地的界址柱子，往1549地號土地方向舖設，而該界址柱子在
    舖設當天還在，跟被告他們房子後面的牆壁齊平，但隔天早
    上已經找不到了，挖土機從1549地號那邊施作往1555地號，
    我對挖土機司機說那是我的土地，不要施作，土地複丈成果
    圖上A的斜線地方是我以前養羊的地方，該鐵皮屋有佔到我
    以前養羊的地方，也有佔到相鄰兩地界址的柱子云云。惟依
    臺灣雲林地方法院檢察署91年度他字第533號卷內第32至33
    頁照片顯示，該段1555地號與同段1570地號兩筆相鄰土地之
    間，並無明顯之土地界限，且關於告訴人所稱之該界址柱子
    ，告訴人或稱：4、5年前有鑑界過（見原審卷第129頁）；
    或稱：該十字界址很久以前就有了，那是地政人員釘的，前
    一次鑑界是在二、三十年前（見原審卷第139頁），前後所
    述亦非相符，而該現場狀況已經改變，並無法看見告訴人所
    稱之界址柱子，故是否有告訴人所稱之該界址柱子，並非無
    疑。另告訴人雖證稱：被告所稱舊界址處之鐵架係其以前養
    羊用來圍羊使用，該鐵架在其所管領系爭土地的20幾坪中間
    ，養羊處是在該鐵架東邊，靠近1555地號這邊，東邊到界址
    ，四邊都有用鐵架圍著云云，然依原審於93年11月24日前往
    現場勘驗結果，僅看見該紅色鐵皮屋後方有二根已嚴重生銹
    之水泥柱及其地上連成之界限，並無如告訴人所述，有以鐵
    架圈圍四週之痕跡，此有該勘驗照片附卷可參（見原審卷第
    102、108、109、111、112頁），且依公訴人提出之相關證
    據及原審勘驗結果，亦尚無法佐證告訴人上開指訴屬實。
  (二)又依卷內所附系爭土地之地籍圖原圖（見原審卷第171頁）
    及臺西地政事務所土地複丈成果圖（見偵字卷第35頁）所載
    ，該系爭土地與同段1555地號間之界限係與系爭土地與同段
    1554地號間之界限成一直線，可予認定。該1554地號即為被
    告二人所居住之房屋，而依原審於93年11月24日前往現場勘
    驗時，發現被告所居住之房屋後方尚有一空地，而該處與系
    爭土地間係以波浪板及鐵架為區隔（見原審卷第101頁、104
    頁下方、105頁上方、107頁上方、110頁上方、111頁下方照
    片），足見該地段1554號土地與系爭土地間，亦係以該波浪
    板及鐵架為區隔之界址，而該波浪板及鐵架與被告二人所稱
    系爭土地與1555地號土地間之舊界址成一直線（見原審卷第
    111頁上方照片），依此足佐被告二人所認知之該系爭土地
    與1555地號土地間舊界址，係在該紅色鐵皮屋後方2根水泥
    柱所連結之處，應可採信。
  (三)復證人黃金和於偵查中已證述：我挖柏油（應為混凝土之誤
    ）時，丙○○在場，乙○○經過叫我不要挖，丙○○有說該
    地是他的，乙○○有與他爭執等語（見偵字卷第29頁）。足
    見本件被告二人與告訴人間，就系爭土地與1555地號土地間
    之界址，因雙方主觀上之認知不同，確實存有爭議。另因被
    告二人所認知之系爭土地與其子吳宏祈所有1555地號土地界
    限，係在該紅色鐵皮屋後方之水泥柱處，有如上述，則被告
    二人於搭建該紅色鐵皮屋之際，主觀上並無故意越界建築，
    即無為自己不法所有之意圖。是本件嗣經地政機關複丈結果
    ，雖被告二人所搭建之該紅色鐵皮屋有越界情形，但係出於
    被告二人對於土地界址有所誤認而造成，並非故意為之，尚
    難認被告二人有竊佔之故意。故本件被告二人縱有越界建築
    而佔用到系爭土地情形，惟此要屬民事糾葛，自應循民事法
    律途徑解決。
  乙、被訴毀損罪嫌部分：
    本件告訴人雖僱請混凝土車將混凝土倒在該紅色鐵皮屋之處
    ，然依民法第811條之規定，動產因附合而為不動產之重要
    成分者，由不動產所有人取得該動產所有權，則該紅色鐵皮
    屋處之土地所有人「客觀上」即取得該混凝土之所有權；另
    被告丙○○主觀上認知系爭土地與其子吳宏祈所有之1555地
    號土地之界限，係在該紅色鐵皮屋後方之水泥柱處，已如上
    述，則其主觀上自當會認為告訴人所覆蓋之混凝土已越界至
    其子吳宏祈所有之1555地號土地上，是被告丙○○僱工挖除
    該紅色鐵皮屋處之混凝土，「主觀上」係出於防衛自己權利
    之行為，難認係出於毀損之犯意。綜上，其行為核與毀損罪
    之主、客觀之構成要件自不該當。
  丙、此外，公訴人並未提出其他積極證據足資證明被告二人有
    公訴人所指本件毀損或竊佔之故意與犯行，而依公訴人所提
    之現存證據及指出證明之方法，既不能證明被告二人此部分
    犯罪，又無從說服法院以形成被告二人此部分有罪之心證，
    基於無罪推定之原則，自應為被告丙○○被訴竊佔、毀損均
    無罪及被告甲○○被訴竊佔部分無罪之諭知。
六、原審以調查證據結果，斟酌全辯論意旨，認不能證明被告犯
    罪，而諭知被告丙○○被訴竊佔、毀損均無罪及被告甲○○
    被訴竊佔部分無罪，均核無不當，檢察官上訴意旨仍執陳詞
    認被告有竊佔、毀損之不確定故意，應成立犯罪，指摘原判
    決不當，為無理由，應予駁回。
據上論斷，應依刑事訴訟法第368條，判決如主文。
本案經檢察官徐松奎到庭執行職務。
中　　華　　民　　國　　94　　年　　11　　月　　17　　日
                  刑事第三庭    審判長法　官　陳義仲
                                      法　官　楊子莊
                                      法　官　陳顯榮
以上正本證明與原本無異。
不得上訴。
　　　　　　　　　　　　　　　　　　　書記官　陳嘉琍
中　　華　　民　　國　　94　　年　　11　　月　　18　　日
